【裁判字號】    98,訴,387
【裁判日期】    990205
【裁判案由】    損害賠償
【裁判全文】
臺灣臺北地方法院民事判決               98年度訴字第387號
原      告    庚○○
兼 上1  人
法定代理人    己○○
              乙○○
共      同    林秋萍律師
訴訟代理人
被      告    臺北市私立開南高級商工職業學校
法定代理人    丙○○
被      告    辛○○
共      同    彭正元律師
訴訟代理人    高鳳英律師
上列當事人間侵權行為損害賠償事件，本院於民國99年1月18日
言詞辯論終結，判決如下：
    主      文
被告應依序連帶給付原告庚○○、己○○、乙○○各新臺幣肆拾
捌萬貳仟壹佰陸拾元、壹拾萬元、壹拾萬元，及均自民國九十七
年十二月二十四日起至清償日止，按年息百分之五計算之利息。
原告其餘之訴駁回。
訴訟費用（除減縮部分外）由被告連帶負擔五分之一，餘由原告
庚○○、己○○、乙○○依序分擔五分之三、十分之一、十分之
一。
本判決原告庚○○、己○○、乙○○勝訴部分得依序以新臺幣壹
拾陸萬元、萬肆仟元、萬肆仟元為被告供擔保而假執行；但
被告如依序以新臺幣肆拾捌萬貳仟壹佰陸拾元、壹拾萬元、壹拾
萬元分別為原告庚○○、己○○、乙○○預供擔保，得免為假執
行。
原告其餘假執行之聲請駁回。
    事實及理由
甲、程序方面：
    按訴狀送達後，原告不得將原訴變更或追加，但擴張或減縮
    應受判決事項之聲明者，不在此限，民事訴訟法第255 條第
    1 項第3 款定有明文。本件原告原起訴請求被告應依序連帶
    給付原告庚○○、己○○、乙○○各新臺幣（下同）393 萬
    7,383 元、50萬元、50萬元及法定利息（見本院卷(一)第102
    頁）；嗣原告庚○○部分減縮請求被告連帶給付272 萬4,49
    5 元及法定利息（見本院卷(一)第350 頁），核原告庚○○所
    為請求金額之減少，應屬聲明之減縮，揆諸前開法條，要無
    不合，應予准許。
乙、實體方面：
一、原告主張：原告庚○○係被告臺北市私立開南高級商工職業
    學校（下稱開南商工）資料處理科3 年孝班學生，被告辛○○係該班級之體育老師，本應按照課表實施教學，且對具有
    內在直接危險性之體育課本負有較高之安全注意義務，從事
    網球教學課程時應向學生說明網球活動之危險性及相關安全
    規則，適度分配球場練習人數，並在場巡視監督學生練習情
    形，嚴禁學生任意至球場中央撿球，避免遭受球擊，竟於民
    國97年3 月20日下午2 時，將原本供作跨校模擬考試之時段
    變更為體育課程，又疏未向學生講解相關安全注意事項並妥
    適分配人數在場分組練習，亦未適時監督同學練習情形，逕
    行提供網具供學生練習揮拍，致庚○○在球場中央撿拾網球
    時遭訴外人甲○○發球擊中，受有左眼外傷性脈絡膜破裂，
    左眼視力遽減為0. 1，無法配戴眼鏡矯正，嚴重萎縮退化，
    並在左眼視線中心存在疤痕黑影。庚○○因此支出醫療費用
    3 萬元，減少勞動能力14％，受有69萬4,495 元之損害，並
    請求慰撫金200 萬元。又原告己○○、乙○○2 人係庚○○
    之父母，因庚○○受此永久性傷害，精神上受有莫大之痛苦
    ，分別請求慰撫金各50萬元。爰依侵權行為法律關係，請求
    被告2 人如數連帶給付本息等語。併聲明：(一)被告應依序連
    帶賠償原告庚○○、己○○、乙○○各272 萬4,495 元、50
    萬元、50萬元，及均自起訴狀繕本送達翌日起至清償日止按
    年息5 ％計算之利息。(二)願供擔保請准宣告假執行。
二、被告各以：(一)辛○○部分：伊於上課前就網球課安全注意事
    項對全班同學詳加解說，並分配適當人數在場練習，亦在現
    場巡視監督同學練習情況，伊已善盡注意義務，就原告庚○○突然跑入球場撿球遭球擊受傷，並無疏失，縱認伊有疏失
    ，亦與原告庚○○受傷之結果無相當因果關係，且原告庚○○違反球場安全規範，擅自衝入球場撿球，對損害之發生亦
    與有過失，另原告請求損害賠償金額亦嫌過高；(二)開南商工
    部分：被告子○○對原告不負侵權行為責任，伊毋庸負擔僱
    用人責任，縱認被告辛○○應負侵權行為責任，伊就選任及
    監督已盡相當注意義務，不應負連帶損害賠償責任；各等語
    置辯。併均聲明：(一)原告之訴及假執行之聲請均駁回。(二)如
    受不利判決，願供擔保請准宣告免假執行。
三、兩造不爭執之事實：
  (一)原告庚○○於起訴時係未成年人，原告己○○及乙○○為其
    父母。
  (二)原告庚○○原就讀被告開南商工資料處理科3 年孝班，被告
    辛○○係該班級體育老師，庚○○於97年3 月20日上體育課
    練習揮拍時，至網球場中撿球，遭訴外人甲○○揮拍擊出之
    網球擊中左眼，受有左眼外傷性脈絡膜破裂之傷害，經治療
    後，其最佳矯正視力為右眼1.2 ，左眼0.1 ，視力無恢復可
    能。
    以上事實，為兩造所不爭執（見本院卷(一)第103 頁），且有
    國立臺灣大學醫學院附設醫院（下稱台大醫院）出具之診斷
    證明書3 份為證（見本院卷(一)第7 至9 頁），堪信為真正。
四、原告主張被告辛○○未遵守表定課程，擅自於97年3 月20日
    下午2 時教授體育課程，又疏未向學生說明網球活動之危險
    性及相關安全規則，適度分配球場練習人數，並在場巡視監
    督學生練習情形，嚴禁學生任意至球場中央撿球，避免遭受
    球擊，致庚○○跑至球場中央撿拾網球時遭訴外人甲○○發
    球擊中左眼受傷，請求被告辛○○與被告開南商工負連帶損
    害賠償責任等語；惟為被告2 人所否認，各以前揭情詞置辯
    ，則本件爭點厥為：(一)被告辛○○應否負侵權行為責任？(二)
    被告開南商工應否負連帶賠償責任？(三)損害賠償金額若干？
    (四)原告庚○○是否與有過失？
五、法院之判斷：
  (一)被告辛○○應否負侵權行為責任？
  1.按因故意或過失，不法侵害他人之權利者，負損害賠償責任
    ，民法第184 條第1 項前段定有明文；又學校與教師對於學
    生身體、生命安全具有避免發生侵害行為之安全注意義務，
    此種義務存在於具有內在危險性的教育活動，教師實施體育
    課等具有內在危險性教育活動時，如未善盡安全注意義務，
    諸如注意學生之健康狀態、練習場所事前安全性調查、事前
    防止事故的提示、現場監督之義務等，致發生事故使學生受
    有損害，自應負侵權行為責任。
  2.查：97年3 月20日下午2 時至3 時係開南商工資料處理科3
    年孝班表定體育課，因該日上午8 時12分至下午15時舉行跨
    校際模擬考試，遂暫停原表定課程，改供跨校際模擬考試使
    用，嗣因跨校際模擬考試提早結束，乃回復原表定之體育課
    程等節，業據被告辛○○供述在卷（見本院卷(一)第302 頁）
    ，且有該班級教學日誌及體育課總表可稽（見本院卷(一)第
    275 、331 頁），是原告空言主張被告辛○○未遵既定課程
    進度教學，有違遵守學習指導手冊、教授指導方法義務云云
    ，核與事實不符，不足採信。
  3.又被告辛○○於開放同學練習揮拍擊球前，曾對該班級學生
    講解網球練習相關安全注意事項，諸如：保持揮拍安全距離
    、禁止下壓式發球，亦不可至球場中央撿球以免遭受球擊等
    ，為其供述在卷（見本院卷(一)第297 至304 頁），核與證人
    即該班級學生壬○○、癸○○、戊○○證述情節（見本院卷
    (一)第237 、240 頁、第242 頁反面至第244 頁），大抵相符
    ；原告庚○○雖否認被告辛○○於練習前有講解相關安全注
    意事項（見本院卷(一)第295 頁），證人丁○○亦附和其詞，
    證稱：「老師僅講解揮拍動作與網球規則，但未講安全注意
    事項」（見本院卷(一)第238 頁反面）。惟：證人丑○○與原
    告庚○○係男女朋友關係（見本院卷(一)第239 頁反面），所
    供是否客觀可信，毫無偏頗，已非無疑；且被告辛○○供稱
    ：「同學聽講（安全規則）過程有些吵雜」（見本院卷(一)第
    297 、298 頁）、證人壬○○亦證稱：「老師有對同學作安
    全教育指示，但不記得內容」等語（見本院卷(一)第237 頁）
    ，縱原告庚○○或證人丁○○未聽聞被告辛○○講解練習揮
    拍安全注意事項，諒係其他同學吵雜聲音干擾，或本身未注
    意聽講所致，尚難謂被告辛○○未講解網球揮拍相關安全注
    意事項，是原告主張：被告辛○○未善盡課程安全說明義務
    義務云云，亦無可採。
  4.被告開南商工操場固設有網球場3 座，每座球場寬10.97 公
    尺，長23.85 公尺，各球場間隔6 公尺，並在各球場周遭架
    設彈性網，此有該校週邊設施現況圖及照片7 幀為憑（見本
    院卷(一)第172 至179 頁）。惟事故發生當時位於操場最右邊
    之網球場係供該校汽車2 年孝班同學排球考試使用，被告辛○○則安排資料處理科3 年孝班39位同學使用操場最左邊之
    網球場，中間之網球場留供緩衝區隔用途，有上開體育課程
    總表及汽車2 年孝班之班級日誌可考（見本院卷(一)第331 、
    334 頁）。據證人壬○○證稱：「當時全部學生分成兩邊，
    各站在球場一端練習拍擊，同學各自找空間練習，有點擠；
    2 人1 組時，分別站在球場兩端，相互擊球給對方，難免也
    會撞到旁邊的人（見本院卷(一)第236 頁反面至第237 頁）、
    證人癸○○結證：「當時網球場兩端各有6 、7 人在練習揮
    拍；球場約有20多人在打球，其他同學則在彈性網附近打球
    」（見本院卷(一)第241 至242 頁）、證人戊○○則證述：「
    球場兩端各有6 、7 人練習，有些同學在旁休息，另有部分
    同學則在彈性網附近練習，老師未分組分配場地（見本院卷
    (一)第243 頁），被告辛○○亦不諱言：「當時全班共39位同
    學上網球課程，除4 到5 位同學在旁休息外，其他人都在練
    習」等語（本院卷(一)第300 頁），以球場兩端寬度10.97 公
    尺，平均每人可供揮拍落地擊球之空間僅約1.8 公尺（計算
    式：10. 97÷6 ≒1.8 ），足見當時球場容納學生練習正反
    手拍落地擊球人數幾已達飽和狀態；又本次係網球教學第2
    次上課，該班同學多為網球初學者，且僅提供1 籃約40 餘
    顆網球供同學練習（見本院卷(一)第258 頁），若按2 人1 組
    ，每組不過分配2 顆網球供練習，被告辛○○係臺灣體育學
    院競技運動學系畢業（見本院卷(一)第297 頁），為專業體育
    教師，應能預見多數同學不能精準揮拍落地擊球至分組另端
    同學可供揮拍之空間，而有撿拾網球之可能，縱因各別同學
    需求，而有個別指導教學之必要，仍應隨時注意球場之狀況
    ，適時制止未遵指示擅自進入球場中央撿拾網球之同學，以
    避免發生同學遭球擊之傷害，迺被告辛○○怠於隨時注意球
    場狀況，未能適時制止未遵守安全注意事項之原告庚○○進
    入球場中央撿拾網球，甚未目睹原告庚○○遭球擊情形，自
    難辭其疏失之責。又被告辛○○若隨時注意球場狀況，當能
    適時制止原告庚○○擅入球場中央撿拾網球，以迴避原告庚○○遭球擊受傷之結果，被告辛○○上開疏失與原告庚○○
    受傷之結果，應有相當因果關係。故原告主張被告辛○○應
    負侵權行為責任，自屬有據。
  (二)被告開南商工應否負連帶賠償責任？
  1.按為某種事業使用他人，於被用人執行事業加害於第三人時
    ，其使用主於選任被用人及監督其事業，已盡相當之注意，
    或雖注意仍不免發生損害者，使用主固不負賠償責任，但此
    種情形係為使用主之免責要件，使用主茍欲免其責任，即應
    就此負舉證之責（最高法院19年上字第3025號判例參照）。
  2.被告開南商工辯稱：伊已善盡對被告辛○○之選任監督義務
    ，並就其工作表現詳加查核，藉以評估教職員適任與否云云
    ，固據提出辛○○修畢高級中等學系體育科暨國民中學健康
    與體育領域體育專長課程計38學分成績及格、教職員成績考
    核辦法及被告辛○○歷年考績佐憑（見本院卷(一)第53至54頁
    、第180 至189 頁）。惟：民法第188 條第1項 但書所謂僱
    用人就選任受僱人及監督其職務執行之趣旨，係預防受僱人
    執行業務，發生危害之意，故被告開南商工就被告辛○○選
    任監督之注意範圍，除受僱人是否具有相當專業外，尚須就
    其人格是否謹慎精細亦加注意，並應定期持續給予適度教育
    訓練。本件被告開南商工若能適時督導被告辛○○之教學方
    式，即時更正其疏失，或提供更寬廣之場地以作教學，並要
    求教師實施網球課程教學時，落實管制同學於練習時擅入球
    場中央檢球之規定，應能避免或降低上開事故發生機會。被
    告開南商工所提上述資料，不足證明其已盡相當之注意或縱
    加以相當之注意而仍不免發生損害，自仍應負僱用人之連帶
    賠償責任。
  (三)損害賠償金額若干？
  1.按不法侵害他人之身體或健康者，對於被害人因此喪失或減
    少勞動能力，或增加生活上之需要時，應負損害賠償責任，
    民法第193 條第1 項定有明文。經查：
  (1)原告庚○○主張因此支出醫療費用1 萬904 元，業經提出醫
    療費用單據可稽（見本院卷(一)第147 至152 頁、本院卷(二)第
    23頁），復為被告所不爭執，應信屬實；逾此範圍，未據原
    告舉證以實其說，不應准許。
  (2)受害人於受害時雖未成年，不能謂其成年後無謀生能力，自
    得請求成年以後減少勞動能力之損害（最高法院65年度第8
    次民事庭會議決議參照）。原告庚○○主張：其係79年2 月
    7 日出生，於發生事故時，尚未滿20歲，自其成年20歲起至
    65歲退休止，尚有45年之勞動年數。以法定勞工最低薪資1
    萬7,280 元，並按台大醫院98年11月9 日校附醫密字第0980
    904497號函送鑑定結果認減少勞動損失比例14％計算，再依
    霍夫曼式計算1 次給付減少勞動能力金額為69萬4,495 元（
    見本院卷(一)第373 頁），為被告所不爭執（見本院卷(二)第17
    頁），應予准許。
  2.又不法侵害他人之身體、健康、名譽、自由、信用、隱私、
    貞操，或不法侵害其他人格法益而情節重大者，被害人雖非
    財產上之損害，亦得請求賠償相當之金額。其名譽被侵害者
    ，並得請求回復名譽之適當處分；於不法侵害他人基於父、
    母、子、女或配偶關係之身分法益而情節重大者，準用之，
    此觀民法第195 條第1 項、第3 項規定即明。是民法第195
    條第3 項之規定，條文並未限定侵害身分法益之類型，立法
    理由雖有記載強姦、擄掠未成年子女2 種類型，但應為例示
    規定，應不以此為限。又上開所謂基於父母關係之身分法益
    ，係指親權，其主要內容為對未成年子女之保護及教養權利
    及義務而言。本件原告庚○○因被告開南商工所屬教師即被
    告辛○○之疏失，致其左眼遭球擊受傷，無復原或配戴眼鏡
    或其他方法矯正回復視力之可能；其左眼視網膜黃斑部中心
    結疤，視力受損至小於0.1 ，根據原告庚○○於98年4 月30
    日就診時之矯正視力為0.06；而黃斑部中心結疤不會導致視
    網膜剝離之危險，左眼視力僅0.06，僅右眼有清晰之中心視
    力會影響需要雙眼清晰視力之日常生活活動，此經行政院國
    軍退除役官兵輔導委員會台北榮民總醫院98年5 月14日及同
    年6 月29日北總眼字第0980010218號、第0980013069號函敘
    綦詳（見本院卷(一)第247 、285 頁），原告己○○、乙○○
    為其父母，自原告庚○○受傷開始，終日擔憂其視力惡化，
    經多次治療，仍無法治癒，已心力交瘁，更擔心左眼視力影
    響其學業、事業、婚姻、家庭煩心，其等心理上所受衝擊、
    壓力之大，誠非常人所能想像，應毋庸疑。原告己○○、乙○○對未成年子女有保護及教養之權利，而原告庚○○左眼
    受傷後，其父母不僅較平時付出更多之心力，更支出較高之
    保護教養費用，不論從精神或物質而言，均已對保護及教養
    之實施造成額外之負擔或支出，自屬侵害身分法益無誤。且
    眼睛號稱「靈魂之窗」，為人體重要器官，毀損一目之機能
    ，造成身體重大殘缺，身為父母者所受之痛苦難以言喻，堪
    認原告己○○、乙○○與子女間之身分法益受侵害情節重大
    ，依據上開規定，原告己○○、乙○○請求相當之精神慰撫
    金，即屬有據。爰審酌上情，並斟酌原告庚○○目前仍在北
    臺灣科學技術學院企業管理科就讀，原告寅○○97年所得總
    額36萬9, 063元，原告己○○97年所得總額為7,467 元，名
    下有土地及房屋各1 筆，財產總額為115 萬9,671 元；被告
    辛○○係大學畢業，目前任教開南商工擔任體育老師，於97
    年所得總額56萬2,448 元，名下有3 筆投資，財產總額為2
    萬2,470 元，各有稅務電子閘門財產所得調件明細表可參（
    見本院卷(一)第375 頁至383 頁），被告開南商工係國內知名
    私立職業學校，校產經費不虞匱乏，及被告辛○○疏失情節
    、兩造之身分、地位、經濟能力等一切情狀，認為原告庚○○、己○○、寅○○依序請求給付精神慰撫金200 萬元、50
    萬元、50萬元，猶屬過高，應各核減為50萬元、25萬元、25
    萬元，始稱允當。
  (四)原告庚○○是否與有過失？
  1.按損害之發生或擴大，被害人與有過失者，法院得減輕賠償
    金額，或免除之，民法第217 條第1 項定有明文。本件被告
    辛○○怠於注意球場狀況，未能適時制止未遵守安全注意事
    項之原告庚○○進入球場中央撿拾網球，致原告庚○○受有
    前揭傷害，惟：原告庚○○當時為高職3 年級之學生，已有
    相當之智識，應明瞭當時有多組同學在同一場地互相練習揮
    拍落地擊球具有相當之危險，不可貿然進入場內撿拾網球，
    此觀原告庚○○不諱言：「伊去撿球時，是蹲著進去撿球，
    因為當時球場上還有其他同學在打球，球會亂飛，害怕被球
    擊中。但後來撿到球要站起來回到原來的地方時，被與伊同
    方向之同學發球擊中。伊知道練習時，可能會被球擊中；伊
    亦知道還不可跑到球場中間去撿球，但因為球只有一個，所
    以還是跑去撿球；伊去撿球時，並未與其他同學說要去撿球
    等語益明（見本院卷(一)第293 至295 頁），其竟於其他同學
    尚在球場練習揮拍落地擊球時，貿然進入球場內以致遭球擊
    左眼受傷，與被告辛○○上開疏失，同為本件損害發生之原
    因，是原告庚○○對本件損害之發生，應亦同有過失責任，
    爰認其應負60％之過失責任。
  2.綜上，本件原告庚○○應負60％之過失責任，經過失相抵後
    所得請求之金額為48萬2,160 元【計算式：（500,000＋
    694,495 ＋10,904）×0.4 ＝482,160 ，元以下四捨五入】
    ，另原告己○○、乙○○請求精神慰撫金，亦應分別同負擔
    60 ％ 之過失責任，經過失相抵後，原告己○○、乙○○各
    得請求之金額分別為10萬元（計算式：250,000×0.4 ＝
    100,000）。
六、綜上所述，原告庚○○、己○○、乙○○依侵權行為法律關
    係連帶請求被告辛○○、開南商工依序給付48萬2,160 元、
    10萬元、10萬元，及均自起訴狀繕本送達翌日即98年1 月7
    日起（見本院卷(一)第17、18頁）至清償日止按年息5 ％計算
    之利息，為有理由，應予准許，逾此部分，即無憑據，應予
    駁回。按依民事訴訟法第389 條第1 項第5 款宣告假執行者
    ，其金額或價額之計算，以各個判決所命給付之金額或價額
    為準，在原告或被告有多數之共同訴訟且合併判決時，與「
    一訴主張數項標的」之情形，在法院「所命給付」之金額部
    分，實質上相同，是以，均應合併計算其金額或價額，以定
    其得否依職權宣告假執行（臺灣高等法院暨所屬法院94年法
    律座談會民事類提案第37號參照）。本件原告勝訴部分，合
    併計算其金額，已逾50萬元，兩造均陳明願供擔保，分別聲
    請宣告假執行或免為假執行，本院經審核尚無不合，爰分別
    酌定相當擔保金額准許之。至原告敗訴部分，其假執行之聲
    請，已失所附麗，併予駁回。
七、本件為判決之基礎已臻明確，兩造其餘之攻擊或防禦方法及
    證據，經本院斟酌後，認為均不足以影響本判決之結果，亦
    與本案爭點無涉，自無逐一詳予論駁之必要，併此敘明。
八、據上論結，原告之訴為一部有理由，一部無理由，並依民事
    訴訟法第79條、第85條第1 項、第2 項、第390 條第2 項、
    第392 條第2 項，判決如主文。
中    華    民    國    99    年    2     月    5     日
                  民事第五庭    法  官  胡宏文
以上正本係照原本作成
如對本判決上訴，須於判決送達後20日內向本院提出上訴狀
中    華    民    國    99    年    2     月    5     日
                                書記官  曾寶生


司法院資訊處製作；財團法人民間司法改革基金會備份。
